【裁判字號】    90,判,1282
【裁判日期】    900725
【裁判案由】    營利事業所得稅
【裁判全文】
最  高  行  政  法  院  判  決                    九十年度判字第一二八二號
    原      告  九聯天然石片材料有限公司
    代  表  人  甲○○
    被      告  財政部臺灣省中區國稅局
    代  表  人  楊重華
右當事人間因營利事業所得稅事件，原告不服行政院中華民國八十八年十二月二日台
八十八訴字第四三八一一號再訴願決定，提起行政訴訟。本院判決如左：
    主  文
原告之訴駁回。
訴訟費用由原告負擔。
    事  實
緣原告於民國八十三年度營利事業所得稅結算申報，原申報所得額為新台幣（下同）
四五、八六六元，經被告機關初查，以營業成本記載欠詳，無法查核勾稽，乃按同業
利潤標準毛利率核定其營業成本，惟因所計算出之所得額較全部營業收入淨額，依同
業利潤標準淨利率計算之所得為高，乃依營利事業所得稅查核準則（下稱查核準則）
第六條第一項但書之規定，核定所得額為二、八八七、九六九元。並以原告漏列利息
所得二○、七三九元，按所漏稅額科處○．四倍罰鍰計一、二○○元。原告不服，申
請複查，未獲變更，提起訴願亦遭駁回，訴經行政院再訴願決定：「原決定及原處分
關於罰鍰部份均撤銷，由原處分機關另為適法之處分，其餘部分之再訴願駁回。」原
告對駁回部分不服，提起行政訴訟。茲摘兩造訴辯意旨於次：
原告起訴意旨略謂：一、關於營業成本與營業費用部份：按「稽徵機關進行調查或復
查時，納稅義務人應提示有關各種證明所得額之帳簿，文據．．．」，為所得稅法第
八十三條所明訂；「本法第八十三條所稱之帳簿文據，其關係所得額之一部或關係課
稅年度中某一期間之所得額，而納稅義務人未能提示者，稽徵機關得就『該部份』依
查得資料或同業利潤標準核定其所得額。」為所得稅法施行細則第八十一條所明訂；
原告所有進貨均有進貨發票可稽，雖憑證所載數量單位不一，惟可依換算求得一致之
計量單位；又原告將進貨加以歸類，係根據可替代性之材料予以彙整，便於實務運作
，並非帳載進貨顯然紊亂，數量亦不正確，何況有原始憑證即可依要求重新還原歸類
核定；關於銷貨部份；原告營業收入分為二種，一為材料直接銷售，一為施工〔含工
帶料〕；直接銷售部份全部施工，若有剩餘材料再載回公司入庫，均詳細記錄於「施
工日誌」，施工完竣經驗收後，將耗用材料實際數量記領出，並開立發票請款。故銷
售品名、數量均可由相關憑證－送貨單施工日誌．．．等資料勾稽查核絕非被告、原
訴願機關。原再訴願機關等所謂之難予認定；況且承包工程與銷售材料之單位售價差
異甚大辨別容易，其進、銷、存可明確查核絕無問題；縱然部分交易尚有爭議，仍應
僅就該爭議部份依前揭法條核定所得而非全部逕依前揭法條予以核定，故被告、原訴
願機關、原再訴願機關之決定顯有違誤。二、關於利息支出部份：原告於八十二年八
月二十七日首次向中國農民銀行北屯分行申請營運週轉貸款，並經核准，於同年九月
陸續動用，因會計人員作業疏忽，將該項借款誤為股東借款給公司運用，致該年度結
算申報時未正確申報，於八十三年度結算申報時即將該項借款予以列帳，惟結算申報
時漏列該年度利息支出，經發現後予以更正在案；該筆借款經中國農民銀行北屯分行
來函說明原告廠商之融資性質與用途，確為原告廠商營業所必需；又因借款及經營成
果所產生之變化，資產總值由八十二年底之三、六一六、六六九元，增為八十三年度
之九、九○一、一二四元計增加六、二八四、四五五元，存貨與設備均有大額增加，
足證所列貨款確為營業所必需，利息支出五二一、五五一元應予核實認列，被告、原
訴願機關、原再訴願機關否准原告廠商列報利息支出顯有違誤，請判決撤銷一再訴願
決定及原處分等語。
被告答辯意旨略謂：一、按「稽徵機關進行調查或復查時，納稅義務人應提示有關各
種證明所得額之帳簿、文據；其未提示者，稽徵機關得依查得之資料或同業利潤標準
，核定其所得額。所稱之帳簿文據，其關係所得額之一部或關係課稅年度中某一期間
之所得額，而納稅義務人未能提示者，稽徵機關得就該部分依查得之資料或同業利潤
標準核定其所得額，」為行為時所得稅法第八十三條第一項及同法施行細則第八十一
條所明定。所謂未提示，兼指帳簿文據全部未提示，或雖提示而有不完全、不健全或
不相符者，均有其適用，大院著有六十一年判字第一九八號判例可資參照。次按「帳
簿文據，其關係所得之一部而未能提示者，依所得稅法施行細則第八十一條之規定辦
理。但其核定所得額，以不超過當年度全部營業收入淨額依同業利潤標準核定之所得
額為限。」「非營所必需之借款利息，不予認定。」復為查核準則第六條第一項及第
九十七條第二款所規定。二、本件原告本期申報營業收入淨額三五、八四○、三八○
元、營業成本三一、八八二、六三八元，課稅所得額四五、八六六元。被告初查，以
原告係將越南花崗石、印度岩塊等石材，依客戶需求施工或轉售，因相關成本帳載紀
錄紊亂，原告出具承諾書同意依同業利潤標準核定成本，惟因核定之營業淨利較當年
度全部營業收入淨額依同業利潤標準核定之所得額為高，乃以淨利率百分之八（大理
石家具及其製品業，行業代號二六五○－一一）核定其營業淨利。又原告漏報利息收
入二○、七三九元，乃併予以核定全年所得額為二、八八七、九六九元。原告不服，
重行提示帳冊，主張就其營業成本、營業費用、非營業費用重新查核云云，申經被告
復查決定，以就其提示之存貨分類帳、銷貨帳、進貨憑證、送貨單、銷貨發票等資料
查核結果：其進料明細雖大部分有進貨發票或進貨請款明細可稽，惟其憑證所載數量
單位有CBM、噸、PCS（塊）、才或一批等不同單位，尚有部分憑證僅籠統記載為石材
一批，並無明細單可供核對。又原告並未依實際進料之品名、數量分別歸類，而概以
石材Ａ、Ｂ、Ｃ．．．分類，並將數種不同品名之材料歸為一類，是其帳載進料紊亂
，數量亦不正確。原告銷貨發票均記載為「石材一式」，復查時雖以自粘便條紙補註
銷貨品名、數量，並提供少部分送貨單供核，惟並無訂單或其他相關證明文件以資證
明；因其銷貨未記載品名、數量，且其存貨分類帳、銷貨簿記載紊亂，致其進、銷、
存均無法查核勾稽，原核定按同業利潤標準核定營業成本，因營業成本依同業利潤核
定結果之營業淨利較當年度全部營業收入淨額按同業利潤標準淨利率核定之所得額為
高，是以淨利率核定全年所得額為二、八八七、九六九元尚無不合。又營業費用原申
報費用率百分之一○．九一，部頒費用率百分之二十，因復查結果仍維持按同業利潤
標準核定全年所得，故營業費用無查核必要，乃未准變更。原告以其進貨憑證所載數
量單位雖有不同，但相互間有換算標準可資依循，進貨時憑發票及請款明細付款，雖
有部分憑證記載石材乙式，惟均可由請款明細查核詳細數量。又其將進料之貨品歸類
為石材Ａ、Ｂ、Ｃ係便於帳務處理，將相同材質或可替用材料、價格相近者歸為一類
，並將不同計量單位換算成相同單位入帳，為會計入帳之必要原則。又其營業收入有
二，一為材料直接銷售，一為施工（含工帶料）；直接銷售部分均有送貨單，並開立
發票收款；施工部分係由工人直接載送至工地，並記錄於日誌表內，施工完竣經驗收
後，再開立發票及請款單請款。雖然部分發票未註明詳細內容，惟均可由相關送貨單
或日誌表內相互勾稽，營業費用及利息支出亦請核實認定云云，訴經財政部訴願決定
除特與被告相同之論見外，並以原告之存貨分類帳並未依實際進料及耗用之品名、數
量分別歸類，而係將數種不同品名之材料歸為一類；又銷貨發票並未按實際生產、銷
售之品名、規格、數量記載，致其銷售產品混淆不清，產銷數量無法勾稽查核。雖於
復查階段於銷售發票存根聯註記銷售產品之品名、數量，惟其自行補註之重量，因未
能提示經買受人簽收之送貨單或合約書等買受人出具之實際交易重量證明文件查核，
所訴進銷存數可相互勾稽，尚非實情。至所提示之工作日誌，僅約略記載其各組人員
之工作情形，並未詳細紀錄各工程之實際耗用材料名稱及數量，無法據以核定其原料
之進耗存，本局按同業利潤標準核定，並無違誤。又因復查結果營業成本仍維持同業
利潤標準核定及全年所得仍依同業利潤標準淨利率核定，已按該部頒訂費用率百分之
二十扣除營業費用，尚較原告自行申報之費用率百分之一○．九一為高，故營業費用
尚無查核必要。至原告補具利息支出之單據，主張系爭貸款係為購買設備、原料所需
，申請補申報及核實扣除一節，以原告本期申報利息支出為零元，被告初查按申報數
核定，並無不合。雖補具利息支出憑證申請補扣除，惟查系爭借款期間始自八十二年
九月，其放款用途為短期農業放款，是其用途顯與業務無關。原告又未能就其借款資
金流向證明系爭貸款之用途確為業務所需，依首揭查核準則第九十七條規定，系爭利
息應否准補申報扣除，所訴核不足採，遂駁回其訴願，原告訴經再訴願決定並以原告
進貨憑證品名為石材一批，部分雖檢附請款明細表，惟各該請款明細表並未加蓋銷貨
商號之發票章或店印，洵難據以認定為實際進貨數量。經查其所提示送貨單係登載品
名、數量，惟銷貨發票僅記載石材一批及金額，無法相互勾稽其確實材料名稱及數量
。其含工帶料部分，銷售發票亦僅記載石材一批，且含工帶料之承包工程案件涉有工
程保固問題，應有書面文件以規範雙方之權利義務，非僅銷售石材一批，而所提示之
請款單無任何內部人員簽章，缺乏客觀性，日誌表與帳載亦無法核對，實難認定究係
承包工程或僅銷售材料，其進、銷、存實無法查核勾稽，原核定依所得稅法施行細則
第八十一條規定按同業利潤標準核定其營業成本，尚無違誤。次查原告自行申報營業
費用三、九一一、八七六元，費用率為百分之一○．九一，較財政部頒訂費用率百分
之二十即七、一六八、○七六元為低，依前揭查核準則第六條第一項規定應按同業利
潤標準核定其營業淨利，系爭之營業費用尚無查核之必要。至補具利息支出五二一、
五五一元之單據請求核實扣除一節，以該借款始自八十二年九月，其八十二年度及八
十三年度原申報利息支出均為零元，八十三年度並無重大增購設備情事且營運收入亦
足以支應購料帳款，原告又無其他資料足證系爭貸款確為營業所必需，原核定全年所
得額二、八八七、九六九元，並無違誤，遂駁回其再訴願。三、原告復執前詞資為爭
議核無可採外，另其訴應就有爭議部分依前揭法令逕決，餘應核實認列乙節，經查原
告之存貨分類帳並未依實際進料及耗用之品名、數量分別歸類、銷貨發票亦未按實際
生產、銷售之品名、規格、數量記載，致其銷售產品混淆不清，產銷皆無法勾稽查核
，尚非部分成本項目無法勾稽，核無部分逕決之依據。另利息支出其訴稱為營業上所
必需乙節，惟查八十三年度並無重大增購設備且其營運收入亦足以支應購料帳款，原
告亦未提示其訴稱借款用於業務上之明確資金流程，請判決駁回原告之訴等語。
    理  由
按稽徵機關進行調查或復查時，納稅義務人應提示有關各種證明所得額之帳簿、文據
；其未提示者，稽徵機關得依查得之資料或同業利潤標準，核定其所得額。所稱之帳
簿文據，其關係所得額之一部或關係課稅年度中某一期間之所得額，而納稅義務人未
能提示者，稽徵機關得就該部分依查得之資料或同業利潤標準核定其所得額，為行為
時所得稅法第八十三條第一項及同法施行細則第八十一條所明定。所謂未提示，兼指
帳簿文據全部未提示，或雖提示而有不完全、不健全或不相符者，均有其適用，亦經
本院著有六十一年判字第一九八號判例。次按「帳簿文據，其關係所得額之一部而未
能提示者，依所得稅法施行細則第八十一條之規定辦理。但其核定所得額，以不超過
當年度全部營業收入淨額依同業利潤標準核定之所得額為限。」「非營業所必需之借
款利息，不予認定。」復為查核準則第六條第一項及第九十七條第二款所規定。本件
原告本期申報營業收入淨額三五、八四○、三八○元、營業成本三一、八八二、六三
八元，課稅所得額四五、八六六元。被告初查，以原告係將越南花崗石、印度岩塊等
石材，依客戶需求施工或轉售，因相關成本帳載紀錄紊亂，經原告出具承諾書同意依
同業利潤標準核定成本，惟因核定之營業淨利較當年度全部營業收入淨額依同業利潤
標準核定之所得額為高，乃以淨利率百分之八（大理石家具及其製品業，行業代號二
六五○－一一）核定其營業淨利。又原告漏報利息收入二○、七三九元，乃併予以核
定全年所得額為二、八八七、九六九元。原告不服，重行提示帳冊，主張就其營業成
本、營業費用、非營業費用重新查核云云，申經被告復查決定，以就其提示之存貨分
類帳、銷貨帳、進貨憑證、送貨單、銷貨發票等資料查核結果：其進料明細雖大部分
有進貨發票或進貨請款明細可稽，惟其憑證所載數量單位有CBM、噸、PCS（塊）、才
或一批等不同單位，尚有部分憑證僅籠統記載為石材一批，並無明細單可供核對。又
原告並未依實際進料之品名、數量分別歸類，而概以石材Ａ、Ｂ、Ｃ．．．分類，並
將數種不同品名之材料歸為一類，是其帳載進料紊亂，數量亦不正確。原告銷貨發票
均記載為「石材一式」，復查時雖以自粘便條紙補註銷貨品名、數量，並提供少部分
送貨單供核，惟並無訂單或其他相關證明文件以資證明；因其銷貨未記載品名、數量
，且其存貨分類帳、銷貨簿記載紊亂，致其進、銷、存均無法查核勾稽，原核定按同
業利潤標準核定營業成本，又因營業成本依同業利潤核定結果之營業淨利較當年度全
部營業收入淨額按同業利潤標準淨利率核定之所得額為高，是以淨利率核定全年所得
額為二、八八七、九六九元尚無不合。又營業費用原申報費用率百分之一○．九一，
財政部頒費用率百分之二十，因復查結果仍維持按同業利潤標準核定全年所得，故營
業費用無查核必要，乃未准變更。原告以其進貨憑證所載數量單位雖有不同，但相互
間有換算標準可資依循，進貨時憑發票及請款明細付款，雖有部分憑證記載石材乙式
，惟均可由請款明細查核詳細數量。又其將進料之貨品歸類為石材Ａ、Ｂ、Ｃ係便於
帳務處理，將相同材質或可替用材料、價格相近者歸為一類，並將不同計量單位換算
成相同單位入帳，為會計入帳之必要原則。又其營業收入有二，一為材料直接銷售，
一為施工（含工帶料）；直接銷售部分均有送貨單，並開立發票收款；施工部分係由
工人直接載送至工地，並紀錄於日誌表內，施工完竣經驗收後，再開立發票及請款單
請款。雖然部分發票未註明詳細內容，惟均可由相關送貨單或日誌表內相互勾稽，營
業費用及利息支出亦請核實認定云云，訴經財政部、行政院一再訴願決定除持與原處
分相同之論見外，並以原告之存貨分類帳並未依實際進料及耗用之品名、數量分別歸
類，而係將數種不同品名之材料歸為一類；又銷貨發票並未按實際生產、銷售之品名
、規格、數量記載，致其銷售產品混淆不清，產銷數量無法勾稽查核。雖於復查階段
於銷售發票存根聯註記銷售產品之品名、數量，惟其自行補註之重量，因未能提示經
買受人簽收之送貨單或合約書等買受人出具之實際交易重量證明文件查核，所訴進銷
存數可相互勾稽，尚非實情。至所提示之工作日誌，僅約略記載其各組人員之工作情
形，並未詳細紀錄各工程之實際耗用材料名稱及數量，無法據以核定其原料之進耗存
。又因復查結果營業成本仍維持同業利潤標準核定及全年所得仍依查核準則第六條第
一項規定按同業利潤標準淨利率核定，已按該部頒訂費用率百分之二十扣除營業費用
，尚較原告自行申報之費用率百分之一○．九一為高，故營業費用尚無查核必要。至
補具利息支出五二一、五五一元之單據請求核實扣除一節，以該借款始自八十二年九
月，其八十二年度及八十三年度原申報利息支出均為零元，八十三年度並無重大增購
設備情事且營運收入亦足以支應購料帳款，原告又無其他資料足證系爭貸款確為營業
所必需。且系爭借款期間始自八十二年九月，其放款用途為短期農業放款，是其用途
顯與業務無關。原告又未能就其借款資金流向證明系爭貸款之用途確為業務所需，依
首揭查核準則第九十七條規定，系爭利息應否准補申報扣除。原核定依所得稅法施行
細則第八十一條規定按同業利潤標準核定其營業成本，尚無違誤，遂駁回其一再訴願
決定。茲原告起訴仍執前詞，除決定業已論明，不予贅述外。卷查原告進貨憑證品名
為石材一批，雖檢附部分請款明細表，惟各該請款明細表並未加蓋銷貨商號之發票章
或店印，尚難據以認定為實際進貨數量。其所提示送貨單係登載品名、數量，惟銷貨
發票僅記載石材一批及金額，無法相互勾稽其確實材料名稱及數量。其含工帶料部分
，銷售發票亦僅記載石材一批，且含工帶料之承包工程案件涉有工程保固問題，應有
書面文件以規範雙方之權利義務，非可僅記載銷售石材一批，而所提示之請款單無任
何內部人員簽章，缺乏客觀性，日誌表與帳載亦無法核對，實難認定究係承包工程或
僅銷售材料，其進、銷、存實無法查核勾稽。則原告之存貨分類帳並未依實際進料及
耗用之品名、數量分別歸類、銷貨發票亦未按實際生產、銷售之品名、規格、數量記
載，致其銷售產品混淆不清，產銷皆無法勾稽查核，非僅部分成本項目無法勾稽。原
告所訴應就有爭議部分依前揭法令逕決，餘應核實認列云云。核不足採。原處分按同
業利潤標準核定其營業成本。一再訴願決定遞予維持，並無違誤。原告起訴意旨核不
足取，應予駁回。
據上論結，本件原告之訴為無理由，爰依行政訴訟法施行法第二條、行政訴訟法第九
十八條第三項前段，判決如主文。
中    華    民    國     九十        年      七      月     二十五      日
                    最 高 行 政 法 院  第 五 庭
                                審 判 長 法  官      廖  政  雄
                                         法  官      趙  永  康
                                         法  官      林  清  祥
                                         法  官      鍾  耀  光
                                         法  官      姜  仁  脩
右  正  本  證  明  與  原  本  無  異
                                         法院書記官  彭  秀  玲
中    華    民    國     九十        年      七      月     二十六      日


司法院資訊處製作；財團法人民間司法改革基金會備份。
